臺灣士林地方法院刑事判決　　　　　　 96年度簡上字第129號
公　訴　人　臺灣士林地方法院檢察署檢察官
上　訴　人
即　被　告　乙○○
上列上訴人因妨害兵役案件，不服本院士林簡易庭96年度士簡字
第480 號，中華民國96年5 月2 日第一審判決（簡易判決處刑書
案號：96年度偵字第1564號），提起上訴，本院管轄之第二審合
議庭判決如下：
    主  文
原判決撤銷。
乙○○後備軍人意圖避免召集處理，居住處所遷移，無故不依規
定申報，致使教育召集令無法送達，處有期徒刑貳月，如易科罰
金，以銀元佰元即新臺幣玖佰元折算壹日，減為有期徒刑壹月
，如易科罰金，以銀元佰元即新臺幣玖佰元折算壹日。
    事  實
一、乙○○為臺北市後備司令部列管之後備軍人，明知身為後備
    役之後備軍人，其管理依戶籍地行之，竟意圖避免召集處理
    ，自民國91年年底退役起，即未居住在臺北市士林區○○○
    街○ 段130 巷2 號4 樓戶籍地，無故未依戶籍法規定辦理戶
    籍異動登記及依後備軍人管理規則規定向居住地之兵役、戶
    政單位辦理居住處所遷移之申報，嗣臺北市後備司令部將乙
    ○○列為95年度三軍部隊教育召集博愛2313之4 號編號0018
    號之後備應召員，致使臺北市後備指揮部所發指定應於95年
    6 月25日前往新竹縣關西鎮老庚寮22號關西營區報到之教育
    召集令無法送達。
二、案經臺北市後備司令部移送臺灣士林地方法院檢察署檢察官
    偵查後聲請簡易判決處刑。
    理  由
一、證據能力之說明：
    按被告以外之人於審判外之言詞或書面陳述，除法律有規定
    者外，不得作為證據，刑事訴訟法第159 條第1 項定有明文
    ，此即「傳聞證據排除法則」。又「被告以外之人於偵查中
    向檢察官所為之陳述，除顯有不可信之情況者外，得為證據
    。」刑事訴訟法第159 之1 條第2 項定有明文。查證人田文
    祺在偵查中向檢察官所為之陳述，均係就其自身執行勤務之
    經歷所為之說明，並無顯有不可信之情況，依上揭法條規定
    ，自有證據能力。再者，被告以外之人於審判外之陳述，雖
    不符同法第159 條之1 至第159 條之4 之規定，而經當事人
    於審判程序同意作為證據，法院審酌該言詞陳述或書面陳述
    作成時之情況，認為適當者，亦得為證據。當事人、代理人
    或辯護人於法院調查證據時，知有第159 條第1 項不得為證
    據之情形，而未於言詞辯論終結前聲明異議者，視為有前項
    之同意，此據同法第159 條之5 規定甚明。本件證人陳春燕
    、羅崑宏於警詢時所為之陳述，固為被告以外之人於審判外
    之陳述，屬於傳聞證據，惟當事人就證人陳春燕、羅崑宏於
    警詢時所為之陳述，對其證據能力並無質疑，且迄於言詞辯
    論終結前亦未聲明異議，本院審酌該言詞陳述作成時之情況
    ，並無不當之情形，故依刑事訴訟法第159 條之5第2項之規
    定，證人陳春燕、羅崑宏警詢筆錄應具有證據能力。
二、訊據上訴人即被告乙○○固坦承其於91年年底即未居住在臺
    北市士林區○○○街○ 段130 巷2 號4 樓戶籍地，且並未依
    規定申報等情不諱，惟矢口否認有何犯行，並辯稱: 因其在
    外地工作較不穩定，而戶籍地為親戚所居住，倘有通知依規
    定可代收，但該戶籍地並未收到教育召集令之通知，且於95
    年初，其曾接獲管區員警通知前往領取動員召集令，然教育
    召集令管區員警並未通知其前往領取，其並無逃避兵役之意
    圖云云。惟查：
(一)被告於91年10月14日原設籍在臺北市士林區○○○街○ 段13
    0 巷2 號4 樓，嗣於96年1 月2 日遷入設籍在台北縣板橋市
    ○○路○ 段281 巷15號3 樓之事實，有卷附個人基本資料查
    詢結果（附於95年度他字第2993號卷第10頁）、個人戶籍資
    料查詢結果（附於同上他字卷第58頁）各1 紙可稽。又被告
    乙○○為臺北市後備司令部列管之後備軍人，並為臺北市後
    備指揮部所發指定應於95年6 月25日13時30分，至新竹縣關
    西鎮老庚寮22號（關西營區）報到之教育召集令95三軍部隊
    教育召集博愛2313之4 號編號0018號之應召員，因其未依規
    定申報行方不明，致上開召集令無法送達一情，亦有臺北市
    政府警察局士林分局95年6 月23日北市警士分戶字第095322
    58300 號函附教育召集令及送達情形統計表（附於同上他字
    卷第4 頁至第5 頁）、臺北市後備旅95年博愛231304號教育
    召集未到人員名冊（附於同上他字卷第6 頁）、臺北市政府
    警察局士林分局95年8 月10日北市警士分戶字第0953289810
    0 號函附台北市後備司令部列管後備軍人行方不明遷出未報
    移送法辦年籍表（附於同上他字卷第7 頁至第8 頁）、內政
    部警政署入出境管理局95年7 月18日境信雲字第0951062791
    0 號函（附於同上他字卷第9 頁）、臺北市後備指揮部95年
    9 月13日昂愛字第0950008235號函附郵寄退件資料（附於同
    上偵卷第14頁至第16頁）各1 份等件在卷可稽，應甚明確，
    堪以認定。
(二)訊據被告矢口否認其有避免召集之意圖，並以上開情詞置辯
    。然查被告雖將戶籍設於臺北市士林區○○○街○ 段130 巷
    2 號4 樓，惟上開戶籍地為被告乙○○之親戚羅崑宏所居住
    ，被告並未居住於該處等情，業據證人即臺北市士林區福中
    里第12鄰鄰長陳春燕（見同上他字卷第27頁至第28頁）、證
    人羅崑宏（見同上他字卷第29頁）於警詢時證述明確。且被
    告於退役前，其服役單位曾告知退役後戶籍地之遷移需申報
    ，以免召集令送達不到，亦據被告於偵查中自承在卷。是被
    告確有明知其居住處所已遷移他處，卻仍無故不依規定辦理
    居住處所遷移申報之事實。再查，訊據證人即本件教育召集
    令送達之甲○○○○於偵查中結證稱：被告因未居住於戶籍
    地，致其動員召集令無法送達，經伊前往上開戶籍地訪查，
    取得被告之聯絡電話後，致電通知被告前往領取，被告於期
    限過後2 天始至派出所領取該動員召集令，本件教育召集令
    亦有致電被告，但被告並未前往領取（見同上他字卷第54頁
    至第55頁），復於本院審理時結證稱：伊於被告前往領取該
    上開動員召集令時，因已逾期，伊無法將被告新住址填寫於
    該召集令上，但伊有告知被告需至臺北市團管區及戶政事務
    所辦理戶籍變更（見本院96年9 月20日審判筆錄第7 頁）等
    語明確。是被告既因上開動員召集令之送達而經員警告知需
    前往辦理戶籍遷移之變更，且明知其後將接獲教育召集令之
    可能，猶執消極之態度未依規定前往辦理，致使本件教育召
    集令無法送達，堪認其主觀上具備避免召集之意圖。另被告
    雖辯稱其在外工作不穩定，故未將戶籍遷移云云。然被告明
    知遷離於其所設籍之處所應依規定申報，如因其他因素，無
    法立即完成申報作業，亦應自己設法留意可能送達至原處所
    之信件或命令，其疏於處理，致使臺北市後備司令部之教育
    召集令無法送達，自難解免其上開罪責，其辯稱無逃避兵役
    之意圖云云，洵非可採。
(三)綜上所陳，被告上開各項辯解，均無足採。從而，本件被告
    犯行，事證明確，洵堪認定，應依法論罪科刑。
三、核被告所為，係犯妨害兵役治罪條例第10條第3 項、第1 項
    第3 款之罪，應依同條例第6 條第1 項科刑。原審以被告犯
    行明確，加以論罪科刑，判處被告有期徒刑2 月，固非無見
    。惟查，被告行為後，中華民國96年罪犯減刑條例業於96年
    7 月4 日公布，並於96年7 月16日施行，而本件被告犯罪時
    間在96年4 月24日，所犯合於中華民國96年罪犯減刑條例之
    減刑條件，應依法減其宣告刑二分之一，原判決未及注意上
    開情事，顯有未合。被告以其並無逃避兵役之意圖為由，指
    摘原判決不當，雖無可採，惟原判決既有可議之處，自應由
    本院將原判決撤銷改判。爰審酌被告之品行、犯罪之動機、
    所生之危害及犯罪後之態度等一切情狀，量如主文第2 項所
    示之刑。又按被告行為後，94年2 月2 日修正公布之刑法已
    於95年7 月1 日生效施行，修正前刑法第41條第1 項前段規
    定：「犯最重本刑為5 年以下有期徒刑以下之刑之罪，而受
    6 個月以下有期徒刑或拘役之宣告，因身體、教育、職業、
    家庭之關係或其他正當事由，執行顯有困難者，得以1 元以
    上3 元以下折算1 日，易科罰金。」，而被告行為時之易科
    罰金折算標準，依95年7 月1 日修正條文施行前罰金罰鍰提
    高標準條例第2 條之規定（該條業經總統於95年5 月17日公
    布刪除，並自95年7 月1 日失效），就其原定數額提高為
    100 倍折算1 日，則被告行為時之易科罰金折算標準，應以
    銀元100 元至300 元折算1 日，經折算為新臺幣後，係以新
    臺幣300 元至900 元折算為1 日；惟修正後之刑法第41條第
    1 項前段則規定：「犯最重本刑為5 年以下有期徒刑以下之
    刑之罪，而受6 個月以下有期徒刑或拘役之宣告者，得以新
    臺幣1000元、2000元或3000元折算1 日，易科罰金。」，比
    較修正前後之易科罰金折算標準，以適用修正前刑法第41條
    第1 項前段規定較有利於被告，應依該條項之規定諭知易科
    罰金之折算標準，且依中華民國96年罪犯減刑條例第2 條第
    1 項第3 款之規定，減輕其宣告刑二分之一，並諭知易科罰
    金之折算標準。
據上論斷，應依刑事訴訟法第455 條之1 第1 項、第3 項、第36
9 條第1 項前段、第364 條、第299 條第1 項前段，妨害兵役治
罪條例第10條第3 項、第1 項第3 款、第6 條第1 項，刑法第2
條第1 項前段、第11條前段、修正前刑法第41條第1 項前段，修
正前罰金罰鍰提高標準條例第2 條，現行法規所定貨幣單位折算
新台幣條例第2 條，中華民國96年罪犯減刑條例第2 條第1 項第
3 款、第7 條，判決如主文。
本案經檢察官余秉甄到庭執行職務。
中　　華　　民　　國　　96　　年　　10　　月　　4   　日
                  刑事第六庭審判長法  官  楊得君
                                  法  官  莊明達
                                  法  官  許永煌
以上正本證明與原本無異。
本件不得上訴。
                                  書記官  陳淑琪
中　　華　　民　　國　　96　　年　　10　　月　　4　　日
附錄本案論罪科刑法條全文：
妨害兵役治罪條例第10條
後備軍人意圖避免召集處理有下列行為之一者，處1 年以下有期
徒刑、拘役或科新臺幣9 萬元以下罰金：
一  離營歸鄉無故不依規定報到，或重複申報戶籍者。
二  拒絕依規定調查，或體格檢查不到者。
三  居住處所遷移，無故不依規定申報者。
國民兵犯前項第3 款之罪者，處6 月以下有期徒刑、拘役或科新
臺幣3 萬元以下罰金。
後備軍人犯第1 項之罪或國民兵犯前項之罪，致使召集令無法送
達者，以意圖避免召集論；分別依第5 條或第6 條科刑。
妨害兵役治罪條例第6條
意圖避免教育召集或勤務召集，而有下列行為之一者，處3 年以
下有期徒刑：
一  捏造免役、除役、轉役或免除召集原因者。
二  毀傷身體者。
三  拒絕接受召集令者。
四  應受召集，無故逾應召期限2 日者。
五  使人頂替本人應召者。
無故不參加點閱召集，或意圖避免點閱召集，而有前項第1 款至
第3 款及第5 款行為之一者，處1 年以下有期徒刑、拘役或科新
臺幣9 萬元以下罰金。
國民兵為避免應召集輔助軍事勤務犯第1 項之罪者，處3 年以下
有期徒刑。
